ACORDAO-COMPLETO-2361678

ACÓRDÃO 8445/2020 ATA 27/2020 - SEGUNDA CÂMARA

VISTOS, relatados e discutidos estes autos de Recurso de Reconsideração interposto por Pedro Lopes Aragão (Peças 67-70) , contra o Acórdão 7804/2018-TCU-Segunda Câmara (Peça 37) , que julgou irregulares as suas contas, condenando-o a recolher aos cofres do Tesouro Nacional o débito no valor de R$ 83.140,66;
ACORDAM os Ministros do Tribunal de Contas da União, reunidos em sessão da 2ª Câmara, ante as razões expostas pelo Relator e com fundamento nos arts. 32, inciso I, e 33 da Lei 8.443/92, em:
9.1. conhecer do Recurso de Reconsideração interposto pelo Sr. Pedro Lopes Aragão, para, no mérito, negar-lhes provimento, mantendo na íntegra o Acórdão 7804/2018-TCU-Segunda Câmara;
9.2. dar ciência da presente deliberação ao recorrente e demais interessados.

Recurso de Reconsideração interposto por Pedro Lopes Aragão (Peças 67-70), contra o Acórdão 7.804/2018  Segunda Câmara (Peça 37), que julgou irregulares as suas contas, condenando-o a recolher aos cofres do Tesouro Nacional o débito no valor de R$ 83.140,66.

Segunda Câmara

Prefeitura Municipal de Anajatuba - MA.

3. Interessados/Responsáveis/Recorrentes:
3.1. Interessado: Ministério da Integração Nacional.
3.2. Responsável: Pedro Lopes Aragão (CPF XXX.524.623-XX).
3.3. Recorrente: Pedro Lopes Aragão (CPF XXX.524.623-XX).

13.1. Ministros presentes: Ana Arraes (Presidente), Augusto Nardes, Aroldo Cedraz (Relator) e Raimundo Carreiro.
13.2. Ministros-Substitutos presentes: Marcos Bemquerer Costa e André Luís de Carvalho.

AROLDO CEDRAZ

Ministra Ana Arraes.

Trata-se Recurso de Reconsideração interposto por Pedro Lopes Aragão (Peças 67-70) , contra o Acórdão 7804/2018-TCU-Segunda Câmara (Peça 37) , que julgou irregulares as suas contas, condenando-o a recolher aos cofres do Tesouro Nacional o débito no valor de R$ 83.140,66.
2.	A Secretaria de Recurso (Serur) analisou o feito, conforme instrução de Peça 88, acolhida pelo corpo dirigente da unidade (Peça 89) , abaixo reproduzida como parte deste Relatório:
	"[...] HISTÓRICO
2.	Trata-se, originariamente, de tomada de contas especial (TCE) , instaurada pelo Ministério da Integração Nacional, em desfavor de Pedro Lopes Aragão, ex-prefeito do município de Anajatuba/MA (gestões 1997-2000 e 2001-2005) , em razão de execução parcial do objeto do Convênio 466/2000, Siafi 402367, celebrado com o Ministério da Integração Nacional, relativo à construção de sistema simplificado de abastecimento de água, conforme constatado em relatório da Caixa Econômica Federal, contratada para fiscalização das obras (peça 2, p. 64-74) . O ajuste vigorou no período de 27/11/2000 a 27/3/2001, com previsão de apresentação das contas até 26/5/2001 (peça 1, p. 316) .
2.1.	De acordo com a Cláusula Quarta do termo de convênio (peça 1, p. 318) , foram previstos R$ 150.000,00 para a execução do objeto, dos quais R$ 136.362,00 seriam repassados pelo concedente; e R$ 13.638,00 corresponderiam à contrapartida. Os recursos federais foram repassados em parcela única, em 22/12/2000 (peça 1, p. 350) .
2.2.	Após oitiva do responsável e análise das alegações de defesa apresentadas, o Tribunal, por meio do Acórdão 7804/2018-TCU-Segunda Câmara (peça 37) , relatado pela Ministra Ana Arraes, interpôs recurso de reconsideração (peças 67-70) , requerendo o julgamento pela regularidade das contas, de modo a se reformar a decisão recorrida (peça 67, p. 18) .
ADMISSIBILIDADE
3.	Reitera-se o exame preliminar de admissibilidade (peças 73-74) , ratificado pelo Exmo. Sr. Ministro-Relator, na peça 76, que concluiu pelo conhecimento do recurso, suspendendo-se os efeitos dos itens 9.1, 9.2, 9.3 e 9.4 do Acórdão 7804/2018-TCU-Segunda Câmara, relatado pela Ministra Ana Arraes, eis que preenchidos os requisitos processuais aplicáveis à espécie
MÉRITO
4.	Delimitação (peças 24 e 51) 
4.1.	Constitui objeto do recurso a seguinte questão: Se os objetos do Convênio 466/2000 foram concluídos (peças 67-70) .
5.	Objetos do Convênio 466/2000 e conclusão (peças 67-70) 
5.1.	O recorrente afirma terem sido concluídos os objetos pactuados no âmbito do Convênio 466/2000, impondo-se a modificação do julgado recorrido, tendo em vista os seguintes argumentos: 
a) O Tribunal, conforme item 18 da decisão recorrida, tomou como base os relatórios constantes da peça 2, p. 64-68; 124-126 e 128-132 (peça 67, p. 2 e 19-21) ;
b) O Relatório de Avaliação Final do Ministério da Integração Nacional (RAF/MI) , com apoio da Caixa Econômica Federal (peça 2, p. 64-68) , afirma que a vistoria foi realizada no dia 24/10/2001, além de identificar o objeto do convênio, como perfuração e equipamentos de poços públicos e chafarizes em pequenas localidades do município de Anajatuba/MA, especificamente nos povoados de Santa Rita, Flores e Picada (peça 67, p. 2-3 e 22-28) ;
c) Conforme o relatório, em seu item 4, na data da inspeção, os serviços conveniados encontravam-se na seguinte condição: Povoado de Flores - Não iniciada; Povoado Santa Rita - executados poço, torre com reservatório e casa do compressor (70,50%) ; e Povoado Picada - executado poço, torre com reservatório e casa do compressor (48,23%) . Com base nessas informações, o Tribunal decidiu (peça 67, p. 3) ;
d) Verifica-se facilmente que as obras foram concluídas e foram executados serviços além daqueles acordados em prol das comunidades. Conforme o plano de trabalho, o valor da obra foi de R$ 150.000,00, sendo que o repasse federal seria de R$ 136.362,00, que consta da Cláusula Quarta do convênio. A licitação foi realizada, conforme adjudicação anexa ao recurso. O valor do convênio foi realmente o financiador da despesa, como demonstram o extrato bancário, as notas fiscais e os recibos anexos, além da devida conciliação bancária e nexo causal. O pagamento dos serviços ocorreu mediante medição, emitindo-se a documentação comprobatória, com observância do disposto nos artigos 63, §§1º e 2º; e 64, ambos da Lei 4.320/1964. Os serviços foram adequadamente documentados, com Anotações de Responsabilidade Técnica e projeto executivo (peças 67, p. 3-4 e 29-73) ;
e) Apesar de as contas terem sido prestadas em 2/8/2001 e a Caixa Econômica Federal (CEF) ter realizado vistoria em 24/10/2001, as obras ainda não estavam acabadas, sendo que vieram a ser concretizadas algum tempo depois. Essa irregularidade não justifica a devolução dos valores aplicados nas obras, haja vista terem sido concluídas após a inspeção da CEF (peças 67, p. 4; e 68, p. 1-3) ;
f) Afirma o Relatório RAF/MI, de 24/10/2001, que, em relação ao Povoado de Flores, as obras não haviam iniciado. Mas, conforme fotos da atualidade anexas, verifica-se claramente que o sistema de abastecimento daquela comunidade foi construído de forma plena, haja vista a existência de reservatório superior identificado, torre de sustentação, casa de bomba, placa de identificação, etc. Curiosidade que comprova o alegado é a data que consta da desgastada placa de identificação da obra, afixada na parede da casa de bombas, ou seja, outubro de 2001, data posterior à prestação de contas, de 2/8/2001; e à fiscalização da CEF, datada de 24/10/2001 (peças 67, p. 4-5; e 68, p. 1-10) ;
g) O Relatório RAF/MI, de 24/10/2001, no Item 3 (Estágio das obras e serviços objeto do convênio) , transcrito no recurso, demonstra que as obras foram realizadas. Em relação à captação (Subitem 2 da planilha) , referente à perfuração de poço profundo, revestido de tubo geomecânico DN 150, consta informação de execução física de 66,66% para os povoados de Picada e Santa Rita. Para o poço da localidade de Flores, os auditores relataram que as obras não haviam iniciado. Com a comprovação fotográfica anexa, produzida em relatório da Prefeitura de Anajatuba, verifica-se o atingimento de 100% do item, pelo acréscimo da terça parte restante, correspondente aos serviços no Povoado de Flores (peças 67, p. 5-6; e 68, p. 11-50) . O mesmo raciocínio deve ser empregado na comprovação desses gastos nos Povoados de Picada e Santa Rita (peças 67, p. 8 e 12-13; 69, p. 18-21; e 70, p. 6-9) ;
h) A construção da torre e do abrigo para o compressor (Subitem 4) no Povoado de Flores também está comprovada pelas fotos anexas. Como o Relatório RAF/MI, de 24/10/2001, havia indicado execução física de 66,66%, por conta da construção das torres e dos abrigos dos Povoados de Picada e Santa Rita, chega-se ao percentual de 100% para esse gasto (peças 67, p. 6; e 68, p. 7-10 e 14-50) . O mesmo raciocínio deve ser empregado na comprovação desses gastos nos Povoados de Picada e Santa Rita, considerando-se, inclusive, fotos anexas produzidas no Relatório RAF/MI (peças 67, p. 9 e 13; 69, p. 22-27; e 70, p. 10-23) ;
i) Em relação ao Subitem 5 (Reservação) , o Relatório RAF/MI demonstra a construção integral nos Povoados de Picada e Santa Rita, com percentagem de 66,66%. Com a demonstração da instalação do reservatório no povoado de Flores, conforme fotos anexas (peça 68, p. 7-10 e 13-50) , inclusive, com a identificação da localidade na lateral da caixa d'água, atinge-se o percentual de 100% (peça 67, p. 6-7) . O mesmo raciocínio deve ser empregado na comprovação desses gastos nos Povoados de Picada e Santa Rita, considerando-se, inclusive, fotos anexas produzidas no Relatório RAF/MI (peças 67, p. 9; e 69, p. 28-31) ;
j) O recalque (Subitem 3) é o sistema de tubos que eleva a água do compressor ao reservatório. Na data da visita dos engenheiros da empresa vinculada à CEF, consta percentual de 0,00%, portanto, não tendo havido a instalação desses objetos nos três povoados em questão. Entretanto, conforme relatório produzido pela Prefeitura Municipal de Anajatuba e a planilha de preços do ajuste (peça 68, p. 14-60) , em março de 2004, verifica-se que os sistemas de distribuição de água estavam em pleno funcionamento, inclusive, com os respectivos recalques. As construções no Povoado de Flores foram concluídas apenas depois da vistoria, conforme comprovado; e o Relatório RAF/MI, de 24/10/2001, demonstra, em seu repertório de fotos, a existência desses objetos nos sistemas instalados nos Povoados de Picada e Santa Rita (peças 67, p. 7, 10-11 e 14-16; 69, p. 32-37; e 70, p. 24-48) ;
k) Em relação aos serviços preliminares (Subitem 1 do Relatório RAF) (peças 68, p. 51-60; 69, p. 38-52; e 70, p. 30-38) , verifica-se a confecção de placas das obras, bem como a identificação das caixas d'água, devidamente comprovadas pelas fotos anexas, sendo que a identificação da obra no Povoado de Picada II já havia sido subtraída (peças 67, p. 7, 12 e 14; 68, p. 61-64; e 70, p. 39-48) ;
l) Em relação aos gastos com rede de distribuição/chafariz, instalações hidráulicas e ligações prediais (Subitens 6, 7 e 8) , verifica-se, por meio dos relatórios anexos, inclusive com planta demonstrando a extensão da rede, relações de beneficiados e fotos com comprovação das ligações realizadas, que o objetivo do ajuste foi alcançado e ampliado, pois houve ligação individual em cada casa, ao invés de um chafariz. Logo, comprova-se o cumprimento do objeto conveniado em relação aos sistemas de abastecimento de água dos Povoados de Flores, Picada e Santa Rita (peças 67, p. 8, 12 e 17; 68, p. 64-67; 69, p. 1-14 e 53-67; e 70, p. 1-2) ;
m) Em relação ao sistema de abastecimento dos Povoados de Picada e Santa Rita, afirma o Relatório RAF/MI que se encontrava executado o poço, a torre com reservatório e a casa do compressor, correspondendo a 48,23% e 70,50%, respectivamente. Como já demonstrado anteriormente, há prova documental da realização desses gastos nas localidades indicadas (peças 67, p. 8 e 12; 69, p. 15-17; e 70, p. 3-5) ;
n) Conforme relatório anexo, verifica-se que as redes de distribuição construídas e ligações realizadas, no valor total de R$ 177.193,50 (R$ 176.857,50 + R$ 6.336,00) , ultrapassam o valor conveniado de construção do chafariz, R$ 13.117,33, demonstrando que o objeto do ajuste foi alcançado e superado, pois as ligações residenciais, por meio da rede pública construída, beneficiaram mais a população. Não se trata de mudança de projeto, mas a própria CEF afirma, no Relatório RAF/MI, de 24/10/2001, em seu item 5, que as metas do plano de trabalho foram executadas e os objetivos do ajuste foram atingidos, inclusive, com qualidade. No mesmo ponto, o documento relata que a obra se encontra localizada como previsto na documentação, além do atingimento do disposto no memorial descritivo (peça 67, p. 17-18; e 70, p. 49-68) ;
o) Demonstrada a regular prestação de contas do convênio, em que ficou comprovada a conclusão das obras em questão (peças 1 e 2) , impõe-se o julgamento pela regularidade das contas do recorrente (peça 67, p. 18) .
	Análise
5.2.	As provas e alegações do recorrente não se mostram verossimilhantes diante do conjunto probatório juntado aos autos. Incide sobre o gestor o ônus de provar a aplicação regular dos recursos públicos repassados.
5.3.	Cumpre ressaltar que a jurisprudência pacífica nesta Corte de Contas atribui ao responsável o dever de prestar contas da integralidade das verbas federais repassadas. Cabe ao gestor o ônus da prova da boa e regular aplicação desses recursos, por meio de documentação consistente.
5.4.	Tal entendimento encontra fundamento na própria Constituição Federal, artigo 70, parágrafo único, que dispõe que "prestará contas qualquer pessoa física ou jurídica, pública ou privada, que utilize, arrecade, guarde, gerencie ou administre dinheiros, bens e valores públicos ou pelos quais a União responda, ou que, em nome desta, assuma obrigações de natureza pecuniária", e no artigo 93 do Decreto-lei 200/1967, segundo o qual, "quem quer que utilize dinheiros públicos terá de justificar seu bom e regular emprego na conformidade das leis, regulamentos e normas emanadas das autoridades competentes".
5.5.	Nesse sentido são os Acórdão 6553/2016-TCU-Primeira Câmara, relator Ministro Walton Alencar Rodrigues; 3.587/2017-Segunda Câmara, relator Ministro Aroldo Cedraz; e 2.610/2016-Plenário, relator Ministro Bruno Dantas.
5.6.	O recorrente traz à colação, para comprovar a realização integral do objeto do Convênio 466/2000, firmado entre o Ministério da Integração Nacional e a Prefeitura Municipal de Anajatuba/MA, dentre outros documentos, principalmente, fotografias ditas atuais das obras não comprovadas quando da fiscalização da Caixa Econômica Federal, realizada em 24/10/2001; e relatórios produzidos pela administração do Município, em 2004, ainda na gestão de Pedro Lopes Aragão (peça 68, p. 15-34) . Pode-se observar que os elementos probatórios se repetem na discussão de cada um dos povoados envolvidos (peças 68-70) .
5.7.	O Plano de Trabalho aprovado do convênio com descrição dos Sistemas Simplificados de Abastecimento de Água previu, de forma genérica, a perfuração e equipamentos, envolvendo poço profundo, reservatório elevado, chafariz e rede de distribuição, nos Povoados de Santa Rita, Picada II e Flores, todos no Município de Anajatuba/MA (peça 1, p. 8) , com detalhamentos que serão discutidos à frente nesta instrução. 
5.8.	Após a assinatura do Convênio 466/2000 e recebimento dos recursos federais, de fato, como afirma o recorrente, o Município de Anajatuba/MA realizou procedimento licitatório destinado à contratação de empresa para realização dos sistemas de abastecimento de água (peça 2, p. 30-32) , tendo se sagrado vencedora a Construtora Tavares Vieira Ltda. (peça 2, p. 32) .
5.9.	É importante observar, de pronto, que a Construtora Tavares Vieira Ltda. foi contratada para os serviços objetos do convênio, no montante de R$ 149.854,00 (peça 2, p. 32) ; e, por certo, não realizaria trabalhos além do pactuado, sem que houvesse aditivo contratual firmado ou negociação com o ente municipal. 
5.10.	Com isso, já causa estranheza a execução excedente de obras alegada pelo recorrente e presente em relatório emitido pelo próprio município, em 2004 (peça 68, p. 15-34) , o que enseja dúvidas nos argumentos da parte, remetendo-se ou a informação não verdadeira ou a execução direta ou por outra empresa contratada pelo ente municipal. A explicação desse ponto seria fundamental para delimitar o nexo de causalidade entre os recursos federais repassados e os gastos correspondentes, haja vista a provável confusão patrimonial entre valores da União e do ente municipal.
5.11.	Nessa linha, conforme a relação de pagamentos apresentada ao concedente pela parte, quando da prestação de contas (peça 2, p. 20) , a Construtora Tavares Vieira Ltda. supostamente teria executado todos os serviços contratados e previstos no convênio em epígrafe, apresentando ao ente municipal as Notas fiscais números 419, de 5/1/2001; 422, de 16/2/2001; e 424, cuja data não está legível, mas é anterior a 8/3/2001, tendo em vista o recibo correspondente (peça 2, p. 40, 48 e 52-54, respectivamente) .
5.12.	Diante disso, cabe lembrar, nos termos da Lei 4.320/1964, que a execução da despesa pública em qualquer esfera se faz na seguinte sequência: empenho, liquidação e pagamento. A fase da liquidação, nos termos do artigo 63 do referido diploma, consiste na verificação do direito adquirido pelo credor tendo por base os títulos e documentos comprobatórios do respectivo crédito.
5.13.	Logo, a apresentação das notas fiscais pela Construtora Tavares Vieira Ltda. pressupõe necessária a realização dos serviços constantes dos documentos fiscais emitidos, para que pudessem ser pagas. Inclusive, após a apresentação das notas, a contratada recebeu os pagamentos da Prefeitura Municipal, nos montantes de R$ 66.000,00, em 10/1/2001; R$ 22.000,000, em 19/1/2001; R$ 9.686,00, em 22/01/2001; R$ 10.000,00, em 21/2/2001; R$ 20.000,00, em 8/3/2001; e R$ 8.660,00, em 30/3/2001, perfazendo o total de R$ 136.346,00, correspondente à quase integralidade dos valores federais repassados (peça 2, p. 20 e 34-38, 42, 44, 46, 50, 52 e 56) , além do montante de R$ 13.508,00, relacionado à contrapartida do ente municipal (peça 2, p. 22) . Logo, cumpriu-se o ciclo das despesas e todo o valor do convênio se destinou à empresa contratada. 
5.14.	Assim, a prestação de contas apresentada pelo recorrente buscou demonstrar que a empresa contratada concluíra a realização dos sistemas de abastecimento nos Povoados de Flores, Picada II e Santa Rita, tendo cumprido a tarefa, conforme a documentação, até, no máximo, março de 2001. Por conta disso, recebeu a totalidade dos valores que lhe eram devidos.
5.15.	Essa conjuntura contradiz frontalmente a tese do recorrente de que grande parte dos trabalhos relativos ao convênio em epígrafe foram realizados após agosto ou mesmo outubro de 2001 (peça 67, p. 4) . Questiona-se à parte por qual motivo, então, os valores teriam sido integralmente pagos à empresa contratada sem a conclusão do pactuado. Inclusive, posteriormente, constatou-se que a Construtora emitiu documentação fiscal ideologicamente falsa, com a anuência dos responsáveis no ente municipal, acerca da realização dos serviços, tendo em vista a comprovação in loco da não realização integral dos serviços, conforme relatório da CEF de outubro de 2001 (peça 2, p. 64-74) . De todo modo, a documentação apresentada pela parte em diferentes momentos do processo se apresenta contraditória.
5.16.	Nessa linha, ao contrário das informações colocadas na prestação de contas, cabe lembrar que engenheiros de empresa de engenharia vinculada à Caixa Econômica Federal, contratada pelo Ministério da Integração Nacional para fiscalizar as obras, estiveram fisicamente no Município de Anajatuba/MA, em 24/10/2001, portanto, mais de seis meses após a emissão do último documento fiscal pela Construtora Tavares Vieira Ltda. e do pagamento final pelo suposto término dos serviços (peça 2, p. 64-74) . 
5.17.	Como discorreu o recorrente, na data da inspeção, os engenheiros especializados constataram, na presença de representantes do ente municipal e da comunidade, que as obras no Povoado de Flores sequer haviam se iniciado e, nos outros dois povoados, os trabalhos haviam sido realizados apenas parcialmente (peça 2, p. 64-74) .
5.18.	É importante observar que a CEF, utilizada pelo Ministério da Integração Nacional para realizar a vistoria, subcontratou empresa especializada de engenharia para a fiscalização e avaliação final das obras, tendo assinado o relatório dois engenheiros.
5.19.	Assim, os dois engenheiros, juntamente com representantes da comunidade, estiveram no Povoado de Flores e constataram não haver qualquer obra relacionada ao Convênio 466/2000, mesmo já tendo a empresa contratada pelo ente municipal recebido a totalidade dos recursos programados. Eles estiveram, também, nos Povoados de Santa Rita e de Picada e verificaram a execução apenas do reservatório e da casa do compressor, sem qualquer prova da realização dos serviços preliminares, do recalque, da rede de distribuição/chafariz, das instalações hidráulicas e das ligações prediais (peça 2, p. 64-74) .
5.20.	Os argumentos e a documentação juntada pelo recorrente no presente recurso (peças 67, p. 23-73; e 68-70) , que, na quase totalidade, não é inédita, já constando anteriormente dos autos (peça 2, p. 86-120) , não se mostrou eficaz para alterar o posicionamento colocado no relatório dos auditores contratados pela CEF e, por conseguinte, no acórdão recorrido. Ao contrário.
5.21.	Como principal elemento probatório, o recorrente traz fotografia das supostas obras realizadas no Povoado de Flores (peça 68, p. 8-10) , com os recursos federais. No registro, há placa de identificação, datada de outubro de 2001, afixada na parede da casa de bombas. Segundo o recorrente, isso comprovaria a realização dos serviços após a prestação de contas, em 2/8/2001; e a vistoria da CEF, em 24/10/2001. 
5.22.	A informação não se mostra verossimilhante. Para tanto, faz-se necessário retornar ao plano de trabalho do ajuste, para relembrar que o Sistema Simplificado de Abastecimento de Água nos povoados, incluindo-se Flores, envolveria a perfuração de poço artesiano, bombeamento, construção de reservatório elevado, chafariz e rede de distribuição (peça 1, p. 10 e 64-72) .
5.23.	Note-se que, ao contrário do afirmado pelo recorrente, o Sistema de Abastecimento de Água no Povoado de Flores previa, na rede de distribuição, 60 ligações domiciliares (peça 1, p. 66, Item 9.0; e 72, Item 3.0) . O Cronograma Físico-Financeiro, por sua vez, previa período de execução de, no mínimo, 60 dias (peça 1, p. 28) .
5.24.	Diante disso, os engenheiros José Maranhão Carvalho Jr. E Cláudio Calzavara de Araújo estiveram no local das obras no Povoado de Flores, em 24/10/2001, e verificaram visualmente que as obras do Sistema de Abastecimento não tinham sequer iniciado (peça 2, p. 66) . Logo, não seria possível a conclusão dos serviços previstos no curto espaço de sete dias até o fim do mês de outubro, não se mostrando verdadeira a informação colocada na placa fotografada pela parte (peça 68, p. 9) . Ou a obra foi realizada posteriormente e a placa foi confeccionada com data retroativa ou se trata de obra não vinculada ao convênio em epígrafe. Cabe ao recorrente explicar, com documentação convincente.
5.25.	Do mesmo modo, o relatório apresentado pelo recorrente, elaborado pela Prefeitura Municipal de Anajatuba (peça 68, p. 15-34) , em 2004, ainda na gestão de Pedro Lopes Aragão, além de não ser capaz de comprovar os gastos realizados e o nexo de causalidade entre os recursos federais repassados e as despesas executadas, traz ainda mais dúvidas sobre os argumentos da parte. 
5.26.	No documento, consta acréscimo de despesas de mais de 100% do originalmente pactuado entre o Ministério da Integração e o Município de Anajatuba/MA (peça 1, p. 8-12) . Nessa linha, no relatório de 2004 (peça 68, p. 15-34) , há indicação de R$ 149.999,99 em serviços licitados, os quais corresponderiam ao valor conveniado; e R$ 204.698,94, em despesas não licitadas (peça 68, p. 16) .
5.27.	O Município aponta acréscimo de despesas com torre metálica e reservatório, abrigo para compressor, rede de distribuição e ligações domiciliares, em valores muito superiores aos programados inicialmente, sem informar quem seria o responsável pelas obras ou qualquer proposta de alteração no convênio. 
5.28.	Como já havia indicado o concedente no primeiro momento que se deparou com essa documentação, a suposta alteração unilateral do objeto, ocorrida posteriormente ao término da vigência do ajuste, fere frontalmente o disposto no artigo 15 da Instrução Normativa/STN 01/1997, vigente à época. 
5.29.	Além disso, ao não apresentar, tempestivamente, as modificações ao concedente, o ente municipal trouxe grande confusão à comprovação dos gastos, quando se compara a planilha do plano de trabalho com o relatório de 2004. Para os serviços extras elencados para o Povoado de Flores, por exemplo, o documento aponta outra torre, só que metálica, outro abrigo para compressor e novas redes de distribuição e ligações domiciliares (peças 1, p. 24-26; e 68, p. 20) .
5.30.	É importante ressaltar que, diferentemente do que alega o recorrente, o plano de trabalho original já previa a execução de ligações em 60 domicílios (peça 1, p. 26, Item 8.1) e não em 31 como apontado no relatório de 2004 (peça 68, p. 20, Item 4.1) .
5.31.	O recorrente não indica qualquer processo de intervenção sobre a Construtora Tavares Vieira Ltda., contratada para o plano de trabalho original, que não executou a integralidade dos serviços previstos originalmente no convênio, como constatado pela Caixa Econômica Federal (peça 2, p. 64-74) . Diante disso, não se mostra razoável a apresentação de novos gastos vinculados ao mesmo ajuste e no mesmo povoado.
5.32.	A propósito, o relatório de 2004 também não esclarece em que local, no Povoado de Flores, foram realizados os serviços extras, não sendo suficiente a listagem nominal de supostos beneficiários, em número de 31 e não de 60 (peça 68, p. 23) , como previsto originalmente, ou mesmo a fotografia de uma única pessoa próxima a torneira aberta (peça 68, p. 30) ou croquis da rede distribuição (peça 68, p. 27) .
5.33.	Do mesmo modo, a comparação entre a planilha de preços relativa às despesas no Povoado de Santa Rita e os respectivos dados no relatório do ente municipal de 2004 (peças 1, p. 20-22; e 68, p. 19) também reforça as incertezas nas informações do recorrente. 
5.34.	O ente municipal aponta serviços extras no Povoado de Santa Rita superiores a R$ 58 mil (peça 68, p. 19) , montante muito maior do que o acordado inicialmente, de R$ 41.254,00 (peça 1, p. 20-22) , sendo que houve a inclusão de gastos com torre metálica e reservatório, abrigo para compressor, rede de distribuição e ligações domiciliares, os dois últimos não previstos no plano de trabalho original.
5.35.	Entretanto, novamente, não é possível afirmar se essas informações constituiriam alteração do projeto original ou, de fato, acréscimo de despesas, como relatado. De todo modo, o ente municipal não se desincumbe da obrigação que lhe cabe de explicar as modificações, indicar a forma de execução dos novos valores, o destino dos recursos ou mesmo eventuais ajustes com a Construtora Tavares Vieira Ltda.
5.36.	Assim como nos gastos relativos ao Povoado de Flores, a relação nominal dos supostos beneficiados (peça 68, p. 22) , croquis da rede de distribuição (peça 68, p. 26) ou a fotografia de morador junto a torneira (peça 68, p. 29) , sozinhos, não suprem o nexo de causalidade entre os recursos federais repassados e as despesas realizadas. 
5.37.	É importante lembrar que a Construtora Tavares Vieira Ltda. recebeu a integralidade dos valores ainda em março de 2001 (peça 2, p. 20 e 34-38, 42, 44, 46, 50, 52 e 56) , já tendo emitido todas as notas fiscais como se os serviços tivessem sido totalmente prestados. Mas, como exaustivamente discutido nesta instrução, em outubro daquele ano, os engenheiros contratados pela fiscalização constataram que grande parte das obras não se completou (peça 2, p. 64-74) .
5.38.	Para aprofundar a questão, cabe se debruçar, também, sobre a situação do Povoado de Picada II. Inicialmente, no plano de trabalho (peça 1, p. 16-18) , previu-se a aquisição e montagem de um reservatório com capacidade para 15.000 litros, no valor de R$ 6.700,00 (peça 1, p. 16 - Item 5.1) , como reservação. O projeto elencava, também, a construção de torre de concreto e abrigo para o compressor, no valor de R$ 2.863,82, envolvendo diversos custos, como escavação de 3,9 m3 de solo (peça 1, p. 16 - item 4.1) , dentre outros gastos.
5.39.	Coaduna-se com o posicionamento do recorrente, no sentido de que, em outubro de 2001, a empresa contratada pela CEF considerou efetivamente realizados esses gastos (peça 2, p. 64-74) , ao apontar percentual de conclusão para as torres e abrigos, captação e reservação em 66,66% (peça 2, p. 64) e informar, ao final, a conclusão dessas obras nos Povoados de Picada II e Santa Rita (peça 2, p. 66) , diante da identidade dos custos desses itens (peça 1, p. 16-20) . Com isso, faltaria apenas o povoado de flores, correspondente a 33,33% dos gastos.
5.40.	Entretanto, o recorrente, no relatório de 2004, na parte relativa ao Povoado de Picada II (peça 68, p. 21) , aponta novos gastos, da ordem de R$ 107.395,98, os quais constituem quase o dobro da despesa original prevista (peça 1, p. 16-18) , sem qualquer explicação adicional. Ele informa acréscimos nos custos para aquisição e montagem de torre metálica e reservatório, construção de abrigo para o compressor, com novos gastos, incluindo-se escavação, o que causa estranheza (peça 68, p. 21) .
5.41.	Ainda mais questionáveis são as informações relativas à rede de distribuição e às ligações domiciliares, para as quais, na fiscalização realizada pelo concedente, em outubro de 2001 (peça 2, p. 64-74) , não existiam indícios de realização.
5.42.	Nessa linha, ainda conforme a planilha de preços original (peça 1, p. 16-18) e diferentemente do que afirma o recorrente, o projeto original previa, além da construção de rede de distribuição de 1.330 metros, no valor de R$ 6.703,20, 120 ligações domiciliares, no montante de R$ 4.080,00 (peça 1, p. 18, Itens 6.1 e 8.1) . 
5.43.	Estranhamente, além de não comprovar efetivamente a realização desses trabalhos no projeto original, o recorrente aponta, com base no relatório de 2004, acréscimo de 5.735 metros na rede de distribuição, com o elevado valor de R$ 94.627,50, para atendimento de apenas 75 domicílios (peça 68, p. 21) . Logo, a parte, sem qualquer justificativa técnica, ampliou em mais de 14 vezes o gasto com as redes de distribuição, reduzindo-se as ligações domiciliares.
5.44.	Mesmo no Povoado de Santa Rita, para o qual não se previu, inicialmente, ligações domiciliares, mas apenas chafariz (peça 1, p. 20-22 e 50, Item 9.0) , sendo que, no relatório de 2004, foram previstos o atendimento a 26 famílias (peça 68, p. 19, Item 4.1) , a questão precisaria ser melhor explicada tecnicamente, além da efetiva comprovação dos gastos. 
5.45.	O modelo de rede de distribuição por chafariz deveria ser compatibilizado com as ligações domiciliares, por certo, necessitando de novos projetos, para integrar os sistemas de tubulação e as escavações. Nenhum elemento probatório nesse sentido consta dos autos.
5.46.	Por fim, cabe discutir as despesas com os recalques, os quais, como regra, de fato, consistem no sistema de tubos que eleva a água do compressor ou bomba ao reservatório, ponto com grande ênfase no recurso ora em análise. 
5.47.	Observe-se, entretanto, conforme as planilhas de preços integrantes do plano de trabalho acordado pelo Município e o Ministério da Integração Nacional, que as partes consideraram a despesa com recalque (peça 1, p. 16, Item 3.1) , como sendo:
Aquisição e montagem de conjuntos de recalque, implementos hidráulicos e elétricos, inclusive fechamento de alvenaria na base do reservatório.
5.48.	Assim, esses gastos não envolveriam apenas a colocação dos tubos como sugere o recorrente, mas sim a implantação de todo o sistema, incluindo-se a parte elétrica e a alvenaria. Por conta disso, as fotografias apontadas pela parte, nas quais há indicação apenas da suposta tubulação não são suficientes para comprovação dos gastos.
5.49.	Além disso, não se pode olvidar que a empresa contratada pela CEF encaminhou dois engenheiros com experiência, os quais não identificaram a conclusão desse item em nenhum dos povoados, ao cotejar a conjuntura observada com o plano de trabalho firmado (peça 2, p. 64-74) .
5.50.	Note-se, por oportuno, que o recorrente aponta diversos gastos extras não licitados com possíveis novos reservatórios com capacidade para 15.000 litros e novas redes de distribuição (peça 68, p. 16-21) , sem, entretanto, indicar a contratação e realização dos respectivos recalques.
5.51.	Não há nos autos, também, qualquer informação relevante acerca da instalação e funcionamento dos compressores, os quais, juntamente com os recalques, constitui peça fundamental no funcionamento do Sistema de Abastecimento de Água.
5.52.	Dessa forma, o relatório de 2004, apresentado em defesa pela parte (peça 68, p. 15-34) , com indicação de gastos extraordinários de mais de R$ 204.698,94, superando a totalidade do disposto no convênio, ao contrário do que entende o recorrente, traz ainda mais fragilidade ao nexo de causalidade entre os valores federais repassados e as supostas despesas realizadas.
5.53.	A fiscalização realizada em 2001 (peça 2, p. 64-74) demonstrou não estarem concluídas as obras conveniadas. Mas, como em tantos outros processos nesta Corte, a demonstração pela parte, com documentação contundente, da realização posterior das obras e da efetiva conexão com os recursos federais repassados poderia ensejar modificação do julgamento.
5.54.	No caso, entretanto, além de não demonstrar, por documentação contundente, como relatórios de medição oficial dos serviços e intervenção judicial sobre a empresa contratada para conclusão dos trabalhos, o recorrente se restringiu a colacionar registros fotográficos questionáveis, como demonstrado, e relatório com substancial incremento nos custos dos serviços (peça 68, p. 15-34) .
5.55.	Inclusive, a parte demonstra ter havido o processo licitatório, a apresentação das notas fiscais pela empresa contratada e o pagamento da totalidade do valor conveniado, mas não apresenta sequer o termo de recebimento definitivo das obras, como exigido pelo artigo 73, inciso I, alínea "b", da Lei 8.666/1993.
5.56.	Ademais, para os supostos serviços extraordinários acrescidos ao projeto original, o recorrente não traz qualquer informação sobre o responsável pela execução das obras ou mesmo se o ente municipal as realizou diretamente, sem colacionar registros de medição, documentos fiscais ou qualquer elemento probatório relativo à execução. Esse fato se mostra de grande gravidade, pois, com objetos e custos inseridos no ajuste, com valor superior ao montante integral repassado, mostra-se facilitada a confusão patrimonial entre recursos municipais e federais, fragilizando o nexo de causalidade entre os valores da União e os respectivos gastos.
5.57.	Por oportuno, como demonstrado à exaustão na presente análise, mesmo as fotografias colacionadas pela parte não têm o condão de modificar os termos do julgado combatido, haja vista a desconexão lógica com os demais elementos probatórios contidos nos autos.
5.58.	Inclusive, a análise nesta instrução reforça a tese contida em diversos precedentes desta Corte, no sentido de que é baixa a força probatória de fotografias, porquanto podem até comprovar a existência do objeto, mas não revelam, efetivamente, a origem dos recursos aplicados. Elas retratam uma situação, mas não demonstram o nexo entre os recursos federais transferidos e as despesas realizadas na execução do objeto.
5.59.	Dessa forma, quando desacompanhadas de provas mais robustas, as fotografias são insuficientes para comprovar a regularidade da aplicação dos recursos públicos transferidos.
5.60.	Nesse sentido são os Acórdão 2258/2017-TCU-Primeira Câmara, relator Ministro Walton Alencar Rodrigues; 2.886/2017-Segunda Câmara, relator Ministro Augusto Nardes; e 842/2017-Plenário, relator Ministro Benjamin Zymler.
5.61.	Assim, caberia ao responsável o dever de prestar contas da integralidade das verbas federais repassadas. Cabe ao gestor o ônus da prova da boa e regular aplicação desses recursos, por meio de documentação consistente.
CONCLUSÃO
6.	Das análises anteriores, conclui-se que:
a) Incide sobre o gestor o ônus de provar a aplicação regular dos recursos públicos repassados;
b) É baixa a força probatória de fotografias, porquanto podem até comprovar a existência do objeto, mas não revelam, efetivamente, a origem dos recursos aplicados. Elas retratam uma situação, mas não demonstram o nexo entre os recursos federais transferidos e as despesas realizadas na execução do objeto.
6.1.	Assim, os argumentos e elementos probatórios apresentados pela parte não têm o condão de modificar a deliberação recorrida, impondo-se a manutenção do julgado em seus exatos termos.
PROPOSTA DE ENCAMINHAMENTO
7.	Diante do exposto, com fundamento nos artigos 32, inciso I; e 33, da Lei 8.443/1992, submetem-se os autos à consideração superior, com posterior encaminhamento ao Ministério Público junto ao Tribunal de Contas da União e ao Gabinete do Relator, propondo:
a) conhecer do recurso interposto e, no mérito, negar-lhe provimento;
b) comunicar a deliberação que vier a ser proferida por esta Corte ao recorrente, ao procurador-chefe da Procuradoria da República no Estado do Maranhão e aos demais interessados. [...]".
3.	O Ministério Público junto a este Tribunal, no parecer à Peça 90, manifestou-se de acordo com a proposta da unidade técnica.
	É o Relatório.

8.1. Renata Arnaut Araújo Lepsch (18.641/OAB-DF) e outros, representando Pedro Lopes Aragão.

Procurador Marinus Eduardo De Vries Marsico.

RECURSO DE RECONSIDERAÇÃO EM TOMADA DE CONTAS ESPECIAL. CONVÊNIO. INEXECUÇÃO PARCIAL DO OBJETO. CITAÇÃO. ENCAMINHAMENTO INTEMPESTIVO DA PRESTAÇÃO DE CONTAS. NÃO COMPROVAÇÃO DA CORRETA UTILIZAÇÃO DOS VALORES RECEBIDOS. IRREGULARIDADE. DÉBITO. RECURSO DE RECONSIDERAÇÃO. ÔNUS DO GESTOR DE PROVAR A APLICAÇÃO REGULAR DOS RECURSOS PÚBLICOS REPASSADOS. FOTOGRAFIAS. BAIXA A FORÇA PROBATÓRIA. NEGATIVA DE PROVIMENTO.

TOMADA DE CONTAS ESPECIAL (TCE)

Secretaria de Recursos (Serur); Secretaria de Controle Externo de Tomada de Contas Especial (SecexTCE).

Aprecia-se nesta oportunidade Recurso de Reconsideração interposto pelo Sr. Pedro Lopes Aragão (Peças 67-70) , contra o Acórdão 7804/2018-TCU-Segunda Câmara (Peça 37) , que julgou irregulares as suas contas, condenando-o a recolher aos cofres do Tesouro Nacional o débito no valor de R$ 83.140,66.
2.	Inicialmente, registro que o Recurso de Reconsideração pode ser conhecido, tendo em vista que os requisitos legais e regimentais previstos para a espécie estão devidamente preenchidos.
3.	A decisão adversada foi adotada em sede de Tomada de Contas Especial (TCE) , instaurada pelo Ministério da Integração Nacional, em razão de execução parcial do objeto do Convênio 466/2000, Siafi 402367, celebrado com o Ministério da Integração Nacional, relativo à construção de sistema simplificado de abastecimento de água, conforme constatado em relatório da Caixa Econômica Federal (Caixa) , contratada para fiscalização das obras (Peça 2, p. 64-74) . O ajuste vigorou no período de 27/11/2000 a 27/3/2001, com previsão de apresentação das contas até 26/5/2001 (Peça 1, p. 316) .
4.	Nas suas razões recursais o recorrente afirma terem sido concluídos os objetos pactuados no âmbito do Convênio 466/2000, impondo-se a modificação do julgado recorrido, tendo em vista os argumentos transcritos pela unidade técnica no item 5.1, alíneas a a o, que, em essência, tentam demonstrar que:
	a) as obras foram concluídas e foram executados serviços além daqueles acordados em prol das comunidades;
	b) o valor do convênio foi realmente o financiador da despesa, como demonstrariam o extrato bancário, as notas fiscais e os recibos (que faz anexar) , além da conciliação bancária, nexo causal e pagamento dos serviços ocorridos mediante medição;
	c) as obras vieram a ser concretizadas algum tempo após a inspeção da Caixa de 24/10/2001 e que essa irregularidade não justifica a devolução dos valores aplicados;
	d) fotos, planilhas e relatórios anexos comprovariam que as obras avençadas foram concluídas nas localidades do município de Anajatuba-MA, especificamente nos povoados de Santa Rita, Flores e Picada, sendo os objetivos do convênio atingidos, inclusive, com qualidade.
5.	A Secretaria de Recursos analisou os argumentos nos itens de 5.2 a 5.61 da instrução transcrita no Relatório precedente, concluindo, ao final, que os argumentos e elementos probatórios apresentados pela parte não têm o condão de modificar a deliberação recorrida, visto que:
	a) as provas e alegações do recorrente não se mostram verossimilhantes diante do conjunto probatório juntado aos autos. Incide sobre o gestor o ônus de provar a aplicação regular dos recursos públicos repassados;
	b) causa estranheza a execução excedente de obras alegada pelo recorrente e presente em relatório emitido pelo próprio município, em 2004 (Peça 68, p. 15-34) , o que enseja dúvidas nos argumentos da parte, remetendo-se ou a informação não verdadeira ou a execução direta ou por outra empresa contratada pelo ente municipal, uma vez que a Construtora Tavares Vieira Ltda., contratada para executar os serviços objetos do convênio, no montante de R$ 149.854,00, não realizaria trabalhos além do pactuado, sem que houvesse aditivo contratual firmado ou negociação com o ente municipal;
	c) a Construtora Tavares Vieira Ltda. supostamente teria executado todos os serviços contratados e previstos no convênio em epígrafe, apresentando ao ente municipal as Notas fiscais números 419, de 5/1/2001; 422, de 16/2/2001; e 424, cuja data não está legível, mas é anterior a 8/3/2001, tendo em vista o recibo correspondente (Peça 2, p. 40, 48 e 52-54, respectivamente) ;
	d) a prestação de contas apresentada pelo recorrente buscou demonstrar que a empresa contratada concluíra a realização dos sistemas de abastecimento nos Povoados de Flores, Picada II e Santa Rita, tendo cumprido a tarefa até, no máximo, março de 2001. Por conta disso, recebeu a totalidade dos valores que lhe eram devidos e que essa conjuntura contradiz frontalmente a tese do recorrente de que grande parte dos trabalhos relativos ao convênio em epígrafe foram realizados após agosto ou mesmo outubro de 2001;
	e) constatou que a Construtora emitiu documentação fiscal ideologicamente falsa, com a anuência dos responsáveis no ente municipal, acerca da realização dos serviços, tendo em vista a comprovação in loco da não realização integral desses serviços, conforme relatório da CEF de outubro de 2001;
	f) a documentação apresentada pela parte em diferentes momentos do processo se apresenta contraditória;
	g) dois engenheiros da Caixa, juntamente com representantes da comunidade, estiveram no Povoado de Flores e constataram não haver qualquer obra relacionada ao Convênio 466/2000, mesmo já tendo a empresa contratada pelo ente municipal recebido a totalidade dos recursos programados. Eles estiveram, também, nos Povoados de Santa Rita e de Picada e verificaram a execução apenas do reservatório e da casa do compressor, sem qualquer prova da realização dos serviços preliminares, do recalque, da rede de distribuição/chafariz, das instalações hidráulicas e das ligações prediais;
	h) os argumentos e a documentação juntada pelo recorrente (Peças 67, p. 23-73; e 68-70) , que, na quase totalidade, não é inédita, já constando anteriormente dos autos (Peça 2, p. 86-120) , não se mostraram eficazes para alterarem o posicionamento colocado no relatório dos auditores contratados pela Caixa, bem como para alterarem o juízo a quo;
	i) as fotografias das supostas obras realizadas no Povoado de Flores (Peça 68, p. 8-10) , com os recursos visando a comprovar a realização dos serviços após a prestação de contas, em 2/8/2001, e a vistoria da CEF, em 24/10/2001, têm limitado valor probante, conforme jurisprudência desta Corte de Contas;
	j) como demonstrado à exaustão na análise, as fotografias colacionadas pela parte não têm o condão de modificar os termos do julgado combatido, haja vista a desconexão lógica com os demais elementos probatórios contidos nos autos;
	k) como exemplo, a unidade técnica menciona que, conforme o plano de trabalho do ajuste, o Sistema Simplificado de Abastecimento de Água nos povoados, incluindo-se Flores, envolveria a perfuração de poço artesiano, bombeamento, construção de reservatório elevado, chafariz e rede de distribuição (Peça 1, p. 10 e 64-72) . Os engenheiros da Caixa estiveram no local das obras no Povoado de Flores, em 24/10/2001, e verificaram visualmente que as obras do Sistema de Abastecimento não tinham sequer iniciado (Peça 2, p. 66) . Logo, não seria possível a conclusão dos serviços previstos no curto espaço de sete dias até o fim do mês de outubro, não se mostrando verdadeira a informação colocada na placa fotografada pela parte (Peça 68, p. 9) ;
	l) o relatório apresentado pelo recorrente, elaborado pela Prefeitura Municipal de Anajatuba (Peça 68, p. 15-34) , em 2004, ainda na gestão de Pedro Lopes Aragão, além de não ser capaz de comprovar os gastos realizados e o nexo de causalidade entre os recursos federais repassados e as despesas executadas, traz ainda mais dúvidas sobre os argumentos da parte, conforme detalhado nos itens 5.26 a 5.56.
6.	Ante os argumentos apresentados nos itens precedentes, em apertada síntese, a Serur concluiu que os elementos probatórios apresentados pela parte não têm o condão de modificar a deliberação recorrida, impondo-se a manutenção do julgado em seus exatos termos.
7.	Desde logo, esclareço que acolho e incorporo às minhas razões de decidir o exame e as conclusões da Serur, que contou com a anuência Ministério Público junto ao Tribunal (MPTCU) .
8.	De fato, os argumentos e elementos trazidos pelo recorrente, a exemplo do Relatório elaborado pela Prefeitura Municipal de Anajatuba (Peça 68, p. 15-34) , em 2004, ainda na gestão de Pedro Lopes Aragão, além de não serem capazes de comprovar os gastos realizados e o nexo de causalidade entre os recursos federais repassados e as despesas executadas, trouxeram ainda mais dúvidas sobre os argumentos do recorrente, uma vez que, em diversas situações, expuseram a contradição e a não verossimilhança da informação prestada.
9.	No que tange às fotografias, concordo com a unidade técnica quando afirma que a situação analisada neste processo reforça a tese contida em diversos precedentes desta Corte, no sentido de que é baixa a força probatória de fotografias, porquanto podem até comprovar a existência do objeto, mas não revelam, efetivamente, o momento e o local da execução, além da origem dos recursos aplicados. Neste caso concreto, restou inclusive caracterizada a desconexão lógica das fotografias com os demais elementos probatórios contidos nos autos.
	Com esses destaques, verifico que não vieram aos autos elementos capazes de alterar o juízo formulado pelo julgado recorrido, de modo que VOTO no sentido de que o Tribunal adote a deliberação que ora submeto à apreciação deste Colegiado.
TCU, Sala das Sessões Ministro Luciano Brandão Alves de Souza, em 16 de junho de 2020.
AROLDO CEDRAZ 
Relator